【裁判字號】    99,交聲,550
【裁判日期】    990504
【裁判案由】    違反道路交通管理處罰條例聲明異議
【裁判全文】
臺灣臺北地方法院交通事件裁定       99年度交聲字第550號
原處分機關  臺北市交通事件裁決所
異  議  人
即受處分人  甲○○
上列受處分人因違反道路交通管理處罰條例案件，對於臺北市交
通事件裁所99年4月12日所為之處分(原處分案號：北市裁罰字第
裁22-AEX079940號)，聲明異議，本院裁定如下：
    主  文
原處分關於裁處罰鍰部分撤銷。
其餘異議駁回。
    理  由
一、按汽車駕駛人飲用酒類後其吐氣所含酒精濃度超過每公升
    0.25毫克以上者，不得駕車，道路交通安全規則第114條第2
    款定有明文。次按汽車駕駛人，駕駛汽車經測試檢定有酒精
    濃度超過規定標準者，處新台幣（下同）15000元以上60000
    元以下罰鍰，並當場移置保管該汽車及吊扣其駕駛執照1年
    ；又汽車駕駛人，有第35條第1項規定之情形，應接受道路
    交通安全講習，道路交通管理處罰條例第35條第1項第1款、
    第24條第1項第2款亦分別定有明文。
二、本件異議人即受處分人甲○○於民國98年1月24日晚間11 時
    38分許，駕駛車牌號碼HR-0982號自小客車，行經臺北市○
    ○路時，為臺北市政府警察局萬華分局青年派出所警員當場
    攔查，經測試其呼氣所含酒精濃度達每公升0.71毫克，員警
    乃以受處分人之行為違反道路交通管理處罰條例第35條第1
    項第1款規定製單舉發，嗣經臺灣臺北地方法院檢察署檢察
    官為緩起訴處分，緩起訴期間為1年（自98年3月12日起至99
    年3月11日止）。原處分機關乃於99年4月12日依前開條例第
    35條第1項第1款、第24條第1項第2款規定，裁處受處分人罰
    緩4萬9500元，吊扣駕駛執照12個月，並施以道路交通安全
    講習。
三、本件異議人聲明異議意旨略以：伊於98年1月24日在水源快
    速道路因酒測值0.71毫克違規開罰，後因公共危險案件經緩
    起訴處分，已繳交4萬元罰款並接受交通講習課程，但卻又
    經裁決所通知駕照吊扣及罰金4萬多元，伊深知酒駕是不對
    的行為，當初是為了家庭生活提振精神而喝了含酒精成分的
    保力達，事後也盡力籌款繳罰金，故伊請求以一罪不兩罰原
    則，能不用繳納4萬9000元罰鍰等語。聲明異議理由雖僅載
    ：以一罪不兩罰請求免予繳納4萬9000元罰鍰等語，然其異
    議狀係對原處分不服，當認對原處分三項裁罰，均提起異議
    ，合先敘明。
四、經查：
 （一）本件受處分人飲酒後仍駕駛車牌號碼HR-0982號自小客車
       ，於上揭時、地為臺北市政府警察局萬華分局青年派出
       所警員當場攔查，經測試其呼氣所含酒精濃度達每公升
       0.71毫克，員警乃以受處分人之行為違反道路交通管理
       處罰條例第35條第1項第1款規定製單舉發之事實，為受
       處分人所不爭執，復有臺北市政府警察局舉發違反道路
       交通管理事件通知單影本在卷可稽（本院卷第8頁）；且
       同一事實受處分人亦涉犯刑法第185條之3公共危險罪，
       業經臺灣臺北地方法院檢察署檢察官於98年2月25日以98
       年偵字第4147號為緩起訴處分，緩起訴期間為1年，受處
       分人應於緩起訴處分確定後3個月內向財團法人犯罪被害
       人保護協會臺灣臺北分會支付4萬元，並於10個月內接受
       10小時之道路交通安全講習，而上開緩起訴處分經依職
       權送臺灣高等法院檢察署再議後於98年3月12日確定，緩
       起訴期間字98年3月12日起至99年3月11日止等情，有前
       開緩起訴處分書、臺灣臺北地方法院檢察署檢察官執行
       緩起訴處分命令通知書、臺灣高等法院被告前案紀錄表
       在卷可佐，又受處分人已於98年5月25日支付緩起訴處分
       金4萬元，有財團法人犯罪被害人保護協會臺灣臺北分會
       收據、臺灣銀行無摺存入憑條存根影本各1紙可稽，是受
       處分人之違規行為，堪足認定。
 （二）按行政罰法第1條規定「違反行政法上義務而受罰鍰、沒
       入或其他種類行政罰之處罰時，適用本法。但其他法律
       有特別規定者，從其規定」，足認行政罰法係屬行政罰
       之基本法，而道路交通管理處罰條例本質上係屬行政罰
       ，此觀該條例第1條、第2條將交通違規行為所定之法律
       效果包括罰鍰、吊扣證照等均名列為行政罰甚明，是違
       反道路交通管理處罰條例之裁罰事件，自有行政罰法之
       適用，合先敘明。再揆諸行政罰法第26條規定所謂一事
       不二罰之原則，究其立法目的，係因一行為同時觸犯刑
       事法律及違反行政法上義務規定時，由於刑罰與行政罰
       同屬對不法行為之制裁，而刑罰之懲罰作用較強，故依
       刑事法律處罰，即足資警惕時，實無一事二罰再處行政
       罰之必要。是因同時觸犯刑事法律及違反行政法上義務
       規定之行為，行政機關得否科以與刑罰相類之行政罰處
       罰，端視該行為之刑事訴追或審判程序終局結果而定，
       在刑事訴追、審判程序尚未終局確定前，行政機關自不
       得逕予裁罰，至於沒入或其他種類行政罰，因兼具維護
       公共秩序之作用，其內容具有特殊性，與行政目的之達
       成密切攸關，行政機關自仍得併予裁處。此所稱「其他
       種類行政罰」，係指違反行政法上之義務應受「裁罰性
       」之「不利處分」而言，依行政罰法第2條規定，應包括
       行政上限制或禁止效力之吊扣證照、禁止考領駕照及強
       制施以道路交通安全講習等處分在內。是原處分機關依
       道路交通管理處罰條例第35條第1項第1款、第24 條第1
       項第2款規定，裁處吊扣駕駛執照12個月及施以道路交通
       安全講習部分，依前開規定及說明，此二部分之裁罰係
       屬罰鍰以外之其他種類行政罰，因兼具維護公共秩序之
       作用，為達行政目的，是原處分機關就此部分併予裁處
       ，於法並無不合，合先敘明。
（三）按刑事訴訟法第253條之1所指之緩起訴處分，其中檢察官
      命被告為金錢給付部分，法另明定得為民事強制執行名義
      ，受處分人因上開緩起訴處分而剝奪其財產權，該經被告
      同意之金錢給付義務實具有強制性及懲罰性。而緩起訴處
      分形式上固非如易科罰金，係以支付金錢作為自由刑之替
      代，惟緩起訴實為「暫時之不起訴」，如被告不能履行所
      附加之負擔，檢察官仍應撤銷緩起訴，並依法追訴。是倘
      被告履行經由緩起訴處分所附條件，即得免遭檢察官啟動
      聲請簡易判決處刑或起訴等程序，依此觀之，顯仍具有替
      代刑罰之效果，廣義而言，應屬前揭所稱之「實質刑事法
      律處罰」，而有行政罰法第26條第1項一事不二罰規定之
      適用。且刑事訴訟法第253條之1第1項係91年2月8日增訂
      ，行政罰法則於94年2月5日公布，制定在後之行政罰法第
      26條第2項既僅臚列「不起訴處分或無罪、免訴、不受理
      、不付審理之裁判確定者」，排除一事不二罰原則之適用
      ，而未將「緩起訴處分」一併納入，應係立法者有意排除
      ，而非法律漏洞。且緩起訴處分實質上既非不能證明行為
      人之犯罪事實，如命為支付一定金額之負擔，與實質受罰
      無異，自與上開行政罰法第26條第2項列舉之不起訴處分
      等情形迥然有別，仍無從比附援引而為相同之處置。如若
      不然，則刑事被告如經法院循審判程序判處罰金或得以易
      科罰金之拘役或有期徒刑，無論受罰情形如何，均得以援
      用行政罰法第26條第1項之規定，免於處以行政秩序罰之
      雙重不利益；至於藉由緩起訴處分而節省司法資源者，在
      基於實質懲罰目的而其財產權遭受剝奪之餘，卻仍另須繳
      納一定金額之行政罰鍰，其結果勢必降低刑事被告接受緩
      起訴處分之意願，而反噬緩起訴處分替代繁複刑事審判程
      序之制度性機能。準此以言，行政罰法第26條第2項既未
      將緩起訴處分列舉其中，本於「例外規定從嚴解釋」之法
      理及前揭說明，自不能將條文中「不起訴處分」之範圍，
      擴及於性質顯不相同之「緩起訴處分」。又類此事件，行
      政機關不得對同一行為再課以行政罰鍰，不罰之理由有認
      為緩起訴處分並附條件為捐款命令是刑事處分；有認為因
      未經法院裁判所為之處罰非刑事處分，但捐款行為具行政
      罰鍰的性質，故行政機關不得再就同一行為課以行政罰鍰
      （臺灣高等法院暨所屬法院96年法律座談會刑事類提案第
      36號決議意旨參照）。是緩起訴之附帶負擔，已對人民權
      益產生制約，於理論上，雖有刑事處分或行政罰鍰之爭，
      然無論何者，同一事件，均不得再予裁罰。至道路交通管
      理處罰條例第35條第8項：前項汽車駕駛人，經裁判確定
      處以罰金低於本條例第92條第3項所訂最低罰鍰基準規定
      者，應依本條例裁決繳納不足最低罰鍰之部分之規定，顯
      係另一裁罰依據，而本件原處分意旨並非依此規定裁罰，
      是此規定，於本案尚難遽以引用，而無適用餘地（臺灣高
      等法院98年度交抗字第2087號裁定參照）。又受處分人之
      行為並非不罰，此由其仍應受吊扣駕駛執照及道路交通安
      全講習即可知之，故本院將原處分有關裁處罰鍰部分撤銷
      即可，無庸諭知不罰，附此敘明。
五、綜上所述，受處分人確有飲酒後仍駕駛車牌號碼HR-0982號
    自小客車，於上揭時地經測試檢定酒精濃度超過規定標準之
    違規行為，原處分機關依前開條例第35條第1項第1款、第24
    條第1項第2款之規定，裁處裁處吊扣駕駛執照12個月、施以
    道路交通安全講習之其他種類行政罰部分，於法並無不合；
    至裁處罰鍰4萬9500元部分，依「例外規定從嚴解釋」之法
    理，行政罰法第26條第2項規定既未將緩起訴處分列舉其中
    ，自不能將條文中「不起訴處分」之範圍，擴及於性質顯不
    相同之「緩起訴處分」，且緩起訴之附帶負擔（即處分金）
    ，已對人民權益產生制約，於理論上，雖有刑事處分或行政
    罰鍰之爭，然無論何者，同一事件，均不得再予裁罰，則原
    處分機關於99年4月12日依前開條例第35條第1項第1款裁處
    受處分人罰鍰4萬9500元，自有違誤，應由本院將原處分有
    關裁處罰鍰部分撤銷，以資適法。
據上論斷，應依道路交通案件處理辦法第19條、第20條，裁定如
主文。
中    華    民    國    99    年    5     月    4     日
                  交通法庭    法  官  楊蕙芬
以上正本證明與原本無異。
如不服本裁定，應於送達後5日內，向本院提出抗告狀。
                              書記官  馬正道
中    華    民    國    99    年    5     月    12    日

司法院資訊處製作；財團法人民間司法改革基金會備份。
